【裁判字號】    91,保險,19
【裁判日期】    920410
【裁判案由】    給付保險金
【裁判全文】
臺灣屏東地方法院民事判決  九十一年度保險字第一九號
    原      告  甲○○○
    訴訟代理人  葉銘進律師
    被      告  國泰人壽保險股份有限公司
    法定代理人  乙○○
    訴訟代理人  李明益律師
右當事人間給付保險金事件，本院判決如左：
    主    文
原告之訴及假執行之聲請均駁回。
訴訟費用由原告負擔。
    事    實
甲、原告方面：
一、聲明：被告應給付原告新台幣一百零八萬三千二百六十一元，及自本起訴狀繕本
    送達之翌日起至清償日止，按年息百分之十計算之利息。原告願供擔保請准宣告
    假執行。
二、陳述：
（一）原告於民國八十七年五月七日以原告之子李聖峰為被保險人，向被告投保「富
      貴保本三福壽險」，保單號碼：0000000000，約定死亡給付之保險
      金額為新台幣（下同）一百三十萬元，並指定原告為受益人（以下簡稱「甲保
      險契約」）；另原告之子李聖峰復於八十八年十一月二十九日以自己為被保險
      人，向被告投保「鍾愛終身壽險」，保單號碼：0000000000，約定
      死亡給付之保險金額為八十萬元，亦指定原告為受益人（以下簡稱「乙保險契
      約」）。原告之子李聖峰於九十年五月十六日，在屏東縣東港鎮港口附近海面
      不幸溺斃，原告乃本於前開甲、乙二件保險契約之受益人地位，向被告請求給
      付保險金，詎被告以保單條款有：「被保險人所變更職業或職務，依照本公司
      職業分類其危險性增加，未依第一項通知而發生保險事故者，本公司按其原收
      保險費與應收保險費的比率折算保險金給付。」之約定為由，拒絕全額給付保
      險金，而僅就甲保險契約部份給付原告五十七萬七千八百七十一元，乙保險契
      約部份給付原告四十三萬八千八百六十八元，
（二）惟查上開有關被保險人於職業變更時應通知保險公司之約定，亦屬通知義務之
      一種，應有保險法第六十二條之適用。茲按保險法第六十二條第一、二款明定
      ：「當事人之一方對於左列各款，不負通知之義務：一、為他方所知者。二、
      依通常注意為他方所應知或無法諉為不知者。」，是若被告對於系爭二件保險
      契約被保險人李聖峰職業變更之情事，已經知悉或應知而不知或無法諉為不知
      ，則被保險人李聖峰即無須負通知之義務，從而，被告亦無從主張其違反上開
      通知義務之法律效果。又被告為公司法人，對於保險法所定之事項是否知悉或
      應知而不知，自應以其使用人例如保險業務員已否知悉或應知而予判認，倘其
      事項為保險業務員所知或應知，即應視同所屬保險公司已經知悉或應知（民法
      第二百二十四條參照）。次查系爭二件保險契約被保險人李聖峰於投保時所告
      知之職業固為食品業，嗣雖變更為「船員」，惟此事項業已通知被告公司之業
      務員李癸杏，且原告與訴外人洪陳鳳女曾於九十年二月十日至泰國普吉島探視
      李聖峰，亦係由被告公司之同一業務員李癸杏招攬投保旅遊平安險，此時李癸
      杏已明知或應知、至少亦無法諉為不知李聖峰之職業變更為船員並在泰國普吉
      島作業，換言之，本件被保險人職業變更之事項，於九十年五月十二日保險事
      故發生之前，確已為被告所屬之保險業務員知悉，依上開說明，自應視同被告
      所知悉，則依保險法第六十二條第一、二款之規定，本件被保險人李聖峰已無
      須再就此職業變更之事項負通知義務，被告自不得以被保險人違反通知義務為
      由，主張按比率折算給付保險金，而應全額給付保險金。承上，被告既應全額
      給付保險金，即應就甲保險契約部份給付一百三十萬元予原告，就乙保險契約
      部份給付八十萬元予原告，乃被告僅分別給付五十七萬七千八百七十一元、四
      十三萬八千八百六十八元，是原告自得請求被告給付不足之七十二萬二千一百
      二十九元、三十六萬一千一百三十二元，合計一百零八萬三千二百六十一元。
（三）對被告抗辯所為之陳述：被告抗辯系爭保險契約之要保人或被保險人未依約以
      書面通知職業變更之情事，而違反條款第二十三條之規定云云。惟查：「書面
      通知」有別於「口頭通知」者，僅在於「通知方式」之不同，其前提必須有「
      通知義務」之存在始具意義，蓋有通知義務存在時方須判斷其通知有無踐行法
      定或約定之方式，若已無通知義務存在，根本就無須通知，自不必論究其通知
      之方式為何。原告主張本件被保險人職業變更之情事為被告公司保險業務員李
      癸杏所知，此業據證人洪陳鳳女結證在卷可稽，而被告公司負責招攬系爭保險
      契約之業務員李癸杏所知或應知之事項，自應視同被告公司所知或應知，此依
      保險法第六十二條第一、二款規定之法律效果為「不負通知之義務」，是本件
      情形，通知義務既已不存在，自無違反其通知方式（書面通知）之問題。又被
      告辯稱保險業務員李癸杏無權接受通知，且李癸杏未將被保險人職業變更情形
      告知被告公司云云。惟查，證人李癸杏乃係受雇於被告公司從事保險業務之人
      ，復為系爭保險契約訂立後經常至原告與被保險人家中出入提供「售後服務」
      之人，是就原告或一般投保大眾而言，均認保險公司之業務員乃居於履行輔助
      人之地位，亦咸信其有代所屬保險公司處理保險業務之權。至保險業務員管理
      規則第十五條之規定及被告公司之業務員李癸杏有無告知被告公司，乃被告公
      司與其業務員李癸杏間之內部關係，非原告或一般投保大眾所得知悉，亦不足
      以之對抗原告。次按「保險人遇有前條情形，得終止契約，或提議另定保險費
      。」、「保險人知危險增加後，仍繼續收受保險費，或於危險發生後給付賠償
      金額，或其他維持契約之表示者，喪失前項權利。」保險法第六十條第一項前
      段及第二項定有明文，準此，若保險人知有危險增加後仍繼續收受保險費，即
      喪失其因危險增加所得主張之終止權及提議另定保費之權利。茲查系爭條款第
      二十三條第四項有關「本公司按其原收保險費與應收保險費的比率折算保險金
      給付」之規定，乃係於上開保險法第六十條第一項之規定外，另行增訂之法律
      效果，即除保險法第六十條第一項所定之終止權與另定保費權之外，更賦予保
      險人「比率折算保險金」之權利，在解釋上，此項權利仍應受保險法第六十條
      第二項之限制，始符公平正義之原則。本件被保險人係於八十九年十一月二十
      三日變更職業為船員，而被告公司於此之後，猶在八十九年十一月二十九日繼
      續收受乙保險契約之保險費，復在九十年五月九日繼續收受甲保險契約之保險
      費，此復為被告所不爭執，是依上開說明及保險法第六十條第二項規定，被告
      公司之「比率折算保險金」之權利，自應因其繼續收受保險費而喪失。再按「
      保險契約中有左列規定之一，依訂約時情形顯失公平者，該部分之約定無效：
      一、免除或減輕保險人依本法應負之義務者。四、其他於要保人、受益人或被
      保險人有重大不利者。」保險法第五十四條之一第一、四款定有明文。查系爭
      條款第二十三條第四項賦予保險人得「比率折算保險金」權利之約定，其實質
      內涵乃使保險人得按「比率減輕保險金之給付義務」，此等同於保險人之「部
      分免責條款」，而綜觀保險法並無就此情形有何保險人得以全部或部份免責之
      規定，足見本條款之約定顯係「減輕保險人依本法應負之義務」，且較之保險
      法第六十條第一項僅賦予保險人終止權或另定保費權，亦顯對於「要保人、被
      保險人或受益人有重大之不利」，並有失公平，是依上開保險法之規定，應認
      本條款之約定無效，則本件被告即不得僅按比率折算給付保險金，而應全額給
      付。另被告抗辯依條款第二十八條規定，契約內容變更非經雙方書面同意，否
      則不生效力云云。惟查，本件所爭執者係被保險人職業變更之問題，而此既屬
      危險增加應否通知之事項，自不涉及契約內容變更之問題。
三、證據：提出保單基本資料影本二份、傷害保險單示範條款乙份、相驗屍體證明書
    影本乙份、理賠給付通知書影本二份、漁船船員手冊影本一份等為證，並聲請訊
    問證人洪陳鳳女、李癸杏。
乙、被告方面：
 一聲明：（一）如主文第一項所示（二）如受不利判決願供擔保請准免為假執行。
 二陳述：
（一）按「要保人對於保險契約所載增加危險之情形應通知者，應於知悉後通知保險
      人。危險增加，由於要保人或被保險人之行為所致，其危險達於應增加保險費
      或終止契約之程度者，要保人或被保險人應先通知保險人」保險法第五十九條
      第一、二項定有明文。又本件平安保險附約條款第二十三條約定：「被保險人
      變更職業或職務時，要保人或被保險人應即時以書面通知本公司。．．．被保
      險人所變更的職業或職務，依照第二項職業分類表其危險性增加，未依第一項
      約定通知而發生保險事故者，本公司按其原收保險費與應收保險的比率折算給
      付保險金」。查本件被保險人李聖峰原職為西點麵包師，職業類別為第二類。
      嗣被保險人李聖峰變更其職業類別為漁船船員，職業類別為第六類，則其因變
      更職業而增加危險，且該危險增加，係因被保險人之行為所致，則依前揭保險
      法第五十九條第一、二項之規定及平安保險附約條款第二十三條之約定，要保
      人及被保險人應即時以書面通知被告公司，俾被告公司衡量危險增加之情況，
      據以決定增收保費或終止保險契約，詎要保人及被保險人竟未通知被告公司，
      則被保險人李聖峰縱於九十年五月十二日在菲律賓海域捕魚作業中因落海身故
      ，被告公司依照平安保險附約條款第二十三條之約定，按原收保險費與應收保
      險費的比率折算給付保險金，洵屬有據，並無不當。
（二）原告主張被告公司對於被保險人變更職業類別，危險增加之情形業已知悉乙節
      ，被告公司予以否認，原告自應負舉證之責。況本件平安保險附約條款第二十
      三條既規定須由要保人或被保險人親自以書面通知，而要保人及被保險人既未
      親自以書面通知，參以要保人或被保險人對於被保險人職業變更，危險增加之
      情形未予書面通知，或因渠等為避免保險人知悉後，保費將有所調整增加，此
      非渠等所能負擔，故寧願以原有保險費率續保，而未以書面通知，故是否確有
      危險增加之情形，要非被告公司所能確知。
（三）被保險人職業類別，影響保險人對於危險之評估及保費之計算：查本件被保險
      人李聖峰原職為西點麵包師傅，職業類別為第二類。嗣轉換職業為漁船船員，
      保險事故發生之危險性顯較西點麵包師為高，此為保險人於訂約時所未預見而
      未予以評估，且該危險之增加係因被保險人之行為所致，故依保險法第五十九
      條第一、二項規定及二造平安保險附約條款第二十三條之約定，要保人或被保
      險人須即時以書面告知保險人即被告公司，俾被告公司衡量危險增加之情況，
      據以決定增收保費或終止保險契約，否則若要保人或被保險人未依約書面告知
      被告公司，據以將危險增加情況反映於保險費率，將致保險對價平衡關係受到
      破壞，進而影響到保險之基礎，職是本件被保險人職業類別為何？保險契約訂
      立後職業有無變更及告知被告公司等等，其重要性不言可知。
（四）本件要保人或被保險人並未依約以書面通知被告公司：查被保險人李聖峰於變
      更職業類別後，要保人或被保險人並未依約以書面通知被告公司，此為原告所
      不爭執，惟原告主張業已告知業務員李癸杏，故主張依保險法第六十二條規定
      ，免除通知義務云云。惟查：對於原告主張業已將被保險人變更職業之事實告
      知業務員李癸杏一事，被告否認。退步言之，縱認原告主張為真，惟原告主張
      之「告知業務員」與依契約約定須書面告知保險人即被告公司以昭慎重，二者
      差異甚大，是原告之主張顯與保險契約條款第二十三條約定及保險法第五十九
      條規定不符，此亦為原告所明知，故而原告起訴並未主張保險法第五十九條規
      定或保險契約第二十三條約定，而僅主張保險法第六十二條規定。然保險法第
      六十二條規定應與保險法第五十九條及保險契約第二十三條等量齊觀，故僅告
      知業務員而非告知保險人危險增加之情形難以認定已盡到保險法第五十九條及
      保險契約第二十三條之告知義務，同樣亦無法認定業務員明知則被告公司對危
      險增加情況亦已明知，而謂原告得據以依保險法第六十二條規定事由主張免除
      通知義務。另保險業務員僅係職司保險業務之招攬，對於此外之事項難認係保
      險人授權範圍內之行為，此有保險業務員管理規則第十五條可稽。故縱認原告
      業已將危險增加情況告知保險業務員，亦因保險業務員無權接受通知，難認被
      告公司已知或無法諉為不知，職是保險業務員李癸杏於本件之地位充其量僅能
      認係原告使者，因該業務員並未將上開危險增加情況告知被告公司，故而原告
      依保險法第六十二條主張免除告知義務，並無理由。
（五）原告並未就被保險人李聖峰職業類別之更改，辦理契約內容之變更，依兩造保
      險契約第二十八條不生效力：按「本契約內容變更或記載事項的增刪，除第二
      十五條另有約定外，非經要保人與本公司雙方書面同意且批註於保險單者，不
      生效力」兩造保險契約第二十八條定有明文。另依保險契約第一條約定，要保
      書為契約的構成部分。查本件保險契約要保書上載明被保險人李聖峰之職業為
      西點師父，故被保險人嗣變更職業類別時，除須依契約條款第二十三條約定書
      面通知被告公司外，尚須依第二十八條約定程序辦理變更，否則不生效力。查
      被保險人李聖峰訂約後變更職業類別，除未書面通知被告外，且就契約內容之
      更改未依契約約定程序辦理變更，職是依照兩造保險契約條款第二十八條約定
      ，被保險人職業類別之變更對被告公司不生效力，則被告公司按原收保險費與
      應收保險費之比率折算保險金給付原告，自屬合理妥當。
三、證據：提出保險業務員管理規則第十五條、保險契約條款第一條、第二十三條、
    第二十八條、要保書影本各一份等為證。
    理    由
一、原告主張：原告以其子李聖峰為被保險人向被告投保甲保險契約；另李聖峰亦向
    被告投保乙保險契約，原告均為受益人。李聖峰於九十年五月十六日，在屏東縣
    東港鎮港口附近海面不幸溺斃，原告乃本於前開甲、乙二件保險契約之受益人地
    位，向被告請求給付保險金，詎被告以保單條款有：「被保險人所變更職業或職
    務，依照本公司職業分類其危險性增加，未依第一項通知而發生保險事故者，本
    公司按其原收保險費與應收保險費的比率折算保險金給付。」之約定為由，拒絕
    全額給付保險金，惟查系爭二件保險契約被保險人李聖峰於投保時所告知之職業
    固為食品業，嗣雖變更為「船員」，惟此事項業已為被告所屬之保險業務員李癸
    杏知悉，應視同被告所知悉，被告不得以被保險人違反通知義務為由，主張按比
    率折算給付保險金，而應全額給付保險金。亦即應就甲保險契約部份給付一百三
    十萬元予原告，就乙保險契約部份給付八十萬元予原告，乃被告僅分別給付五十
    七萬七千八百七十一元、四十三萬八千八百六十八元，是原告自得請求被告給付
    不足之七十二萬二千一百二十九元、三十六萬一千一百三十二元，合計一百零八
    萬三千二百六十一元云云。被告則以：本件平安保險附約條款第二十三條既規定
    須由要保人或被保險人親自以書面通知。本件要保人或被保險人對於被保險人職
    業變更，危險增加並未依約以書面通知被告公司。又原告並未就被保險人李聖峰
    職業類別之更改，辦理契約內容之變更，依兩造保險契約第二十八條不生效力，
    則被告公司按原收保險費與應收保險費之比率折算保險金給付原告，自屬合理妥
    當等語作為抗辯。
二、兩造不爭執事項：
（一）原告主張：原告於八十七年五月七日以其子李聖峰為被保險人向被告投保甲保
      險契約，約定死亡給付之保險金額為一百三十萬元，並指定原告為受益人。李
      聖峰於八十八年十一月二十九日以自己為被保險人，向被告投保乙保險契約，
      約定死亡給付之保險金額為八十萬元，並指定原告為受益人；又李聖峰於九十
      年五月十二日隨滿盈祥號漁船在屏東縣東港鎮港口附近海面作業時不幸溺斃。
      被告公司就上開保險契約已分別給付原告五十七萬七千八百七十一元及四十三
      萬八千八百六十八元之事實，有原告提出之保單基本資料影本二份、傷害保險
      單示範條款一份、相驗屍體證明書影本一份、理賠給付通知書影本二份、漁船
      船員手冊影本一份等為證。
（二）被保險人李聖峰於投保後，其原為食品業之職業變更為船員，要保人或被保險
      人並未依約以書面通知被告公司，亦未辦理契約內容之變更。
三、本件之爭點：被保險人李聖峰職業變更，有無通知被告公司之業務員李癸杏？李
    癸杏如知悉李聖峰職業變更，是否毋須再通知被告公司，原告即得因此免除書面
    通知義務？茲就上開爭點分述之：經查（一）原告主張被保險人李聖峰之職業變
    更為「船員」，業已通知被告公司之業務員李癸杏。且原告與訴外人洪陳鳳女曾
    於九十年二月十日至泰國普吉島探視李聖峰，亦係由被告公司之同一業務員李癸
    杏招攬投保旅遊平安險，此時李癸杏已明知或應知，至少亦無法諉為不知李聖峰
    之職業變更為船員並在泰國普吉島作業等語，並經證人洪陳鳳女到庭證實，惟據
    證人李癸杏證稱：伊雖有代辦原告與洪陳鳳女出國旅行平安保險，只知原告要出
    國看其先生，不知李聖峰之職業變更為船員。伊係在李聖峰出事（指落海溺斃）
    前一個禮拜，自他人處得知，伊並未通知被告公司等語，又原告亦自陳：伊沒有
    要求李癸杏向被告公司告知等語，足見原告並未將李聖峰職業變更為船員之事告
    知，而是李癸杏於李聖峰落海溺斃之一星期前自行知悉李聖峰之職業變更為船員
    ，但並未通知被告公司。（二）原告雖主張：本件被保險人職業變更之情事為被
    告公司保險業務員李癸杏所知，而被告公司負責招攬系爭保險契約之業務員李癸
    杏所知或應知之事項，自應視同被告公司所知或應知，依保險法第六十二條第一
    、二款規定之法律效果為「不負通知之義務」云云。惟據被告提出之財政部頒訂
    之保險業務員管理規則第十五條規定，業務員經授權從事保險招攬之行為，視為
    該所屬公司授權範圍之行為，所稱保險招攬之行為，係指下列之行為：「一、解
    釋保險商品內容及保單條款。二、說明填寫要保書注意事項。三、轉送要保文件
    及保險單。四、其他經所屬公司授權從事保險招攬之行為。」。可知本件之保險
    業務員李癸杏之業務範圍僅係招欖保險業務，並無包括應將被保險人危險增加情
    況通知被告公司。何況原告未將職業變更為船員之事實以口頭通知業務員李癸杏
    轉知被告公司或由原告自行通知被告公司，而業務員李癸杏亦僅於保險事故發生
    前一星期在偶然之情況下得知被保險人李聖峰職業變更為船員之事實，且李癸杏
    亦未將此事實告知被告公司。故縱認被告公司之業務員李癸杏已經原告告知或自
    行知悉有此危險增加情況，亦因保險業務員無權接受通知及未再通知被告公司，
    難認被告公司為已知、應知或無法諉為不知，職故，原告依保險法第六十二條主
    張免除通知之義務，即非有據。
四、綜上所述，被告抗辯原告未依約或合法通知被保險人李聖峰職業變更為船員之危
    險增加情況，故於系爭保險事故發生後，被告公司按其原收保險費與應收保險費
    的比率折算保險金給付之約定，拒絕全額給付保險金等情，應堪採信。原告主張
    有將被保險人李聖峰職業變更為船員之危險增加情況通知被告公司及有保險法第
    六十二條主張免除通知之義務，從而本於保險契約請求被告應全額給付即應再給
    付原告一百零八萬三千二百六十一元及自起訴狀繕本送達翌日起至清償日止按年
    息百分之十計算之利息，即有未合，應予駁回。原告之訴既經駁回，其假執行之
    聲請即失依附，應併予駁回。
五、本件事證已經明確，兩造其餘之攻擊、防禦，不影響本判決之基礎，爰不逐一論
    述，附此敘明。
據上論結：原告之訴為無理由，依民事訴訟法第七十八條，判決如主文。
中      華      民      國    九十二    年      四      月      十    日
                                        台灣屏東地方法院民事第二庭
~B法      官  胡晏彰
右為正本係照原本作成
如對本判決上訴，須於判決送達後廿日內向本院提出上訴狀
~B法院書記官  謝天祥
中      華      民      國    九十二    年      四      月     十     日


司法院資訊處製作；財團法人民間司法改革基金會備份。
